臺灣高等法院刑事判決　　　　　　　　　　　　　九十二年度上訴字第四二一九號
　　上　訴　人
　　即自訴　人　甲○○
　　上　訴　人
　　即自訴　人　戊○○
　　右二人共同
　　自訴代理人　鄭斌濟　律師
　　　　　　　　黃　香　律師
　　上　訴　人
　　即　被　告　丁○○
　　選任辯護人　唐月妙　律師
　　被　　　告　壬○○
　　被　　　告　乙　○
右上訴人因被告偽造文書等案件，不服臺灣臺北地方法院九十一年度自字第七四０號
，中華民國九十二年十月十四日第一審判決，提起上訴，本院判決如左：
    主  文
原判決關於丁○○行使變造私文書罪刑部分撤銷。
丁○○行使變造私文書，足以生損害於他人，處有期徒刑肆月，如易科罰金，以參佰
元折算壹日。
其他上訴駁回。
    事  實
一、丁○○係臺北市○○○路○段二五號金山惠安大樓（下稱金山大樓）之住戶，於
    民國（下同）九十一年七月間因不滿該大樓住戶管理委員會（以下簡稱金山大樓
    管委會）欲以每臺新臺幣（下同）一百一十九萬元偏高價格向永大機電工業股份
    有限公司（下稱永大公司）購置二臺電梯設備，適其擔任「友美飯店」總經理之
    友人擬重新裝潢該飯店並欲購置電梯，丁○○遂委由該友人以「友美飯店」關係
    企業「友星飯店」名義向永大公司詢價，並由永大公司承辦人員丙○○於九十一
    年九月二十四日將業主載為「友星飯店」，交貨地點載為「台北市○○○路○段
    十一號」，估價標的與金山大樓欲購置之相同廠牌、種類、規格之二臺電梯設備
    共僅一百八十萬元之估價單（編號為Ｚ0000000號，下稱系爭估價單）傳
    真與丁○○，丁○○為便於向大樓住戶說明管委會購置之電梯價格偏高，竟於九
    十一年九月間，在台北市其經營之公司內，委由某姓名年籍不詳之不知情工讀生
    將上開傳真紙估價單業主欄變造為「金山惠安大樓」，交貨地點變造為「台北市
    ○○○路一段二十五號」後（其餘內容未更動），予以影印，旋將該估價單影本
    持交金山大樓管委會辦公室內某不詳姓明之人，予以行使，足以生損害於永大公
    司，並使經手購買電梯事宜而分任金山大樓管委會主任委員及財務委員之甲○○
    及戊○○遭受是否涉有不法犯行之質疑。
二、丁○○因與甲○○及戊○○就彼等職務是否遭罷免乙事產生爭執，竟另行起意，
    並基於概括之犯意，先後於九十一年十月十五日上午某時該大樓七、八樓所有權
    人會議召開及翌日上午十時許該大樓十一、十二樓所有權人會議召開時，在該大
    樓之會議室多數人均得以共見共聞之狀態，分以「不要臉」、「下三爛」、「卒
    仔（閩南語）」、「你是吃奶的．．．你戊○○卡大粒（閩南語）」、「你是專
    門在給人吃奶，賺錢查某（閩南語發音，意指應召女郎），臭嘴鴨（閩南語）」
    等足以妨害他人名譽之語，侮辱甲○○及戊○○。
三、案經甲○○及戊○○於原審提起自訴。
    理  由
壹、有罪部分：
一、撤銷改判即行使變造文書部分：
(一)按關於刑法第二百十條偽造私文書罪，其得提起自訴之被害人，依司法院院字第
    一七○二號解釋及最高法院二十五年上字第五○一九號、二十九年上字第一七八
    七號判例所示意旨，不以文書之真名義人為限。苟因該項偽造或變造之文書足以
    蒙受損害者，即屬本罪之直接被害人，可提起自訴，最高法院七十一年度第十七
    次刑事庭會議決定要旨可參，是本件自訴人雖非被告丁○○所變造私文書之真名
    義人，然由自訴人所訴意旨及本院調查結果，自訴人所指該項變造之文書已足使
    自訴人遭受是否涉有不法行為之質疑，而蒙生損害，揆諸前開說明，自訴人就此
    部分提起自訴，自屬合法，先予敘明。
(二)訊據被告丁○○固坦承其曾借用「友美飯店」名義向永大公司丙○○詢價每臺電
    梯九十萬元後，收受丙○○所傳真之系爭估價單，並將系爭估價單提供與金山大
    樓管委會等情不諱，惟矢口否認有行使變造私文書之犯行，辯稱：伊並未變造文
    書，那時伊出差，辛○○要求伊幫忙詢價電梯之事，伊乃告知可委請友美飯店詢
    價，後來辛○○去詢價後，由永大電梯的業務丙○○將詢價結果傳真到伊公司，
    由伊公司之工讀生將詢價結果交給管委會，至於是誰變造伊不清楚云云。惟查：
  (1)永大公司於九十一年九月二十四日原製作業主為「友星飯店」，交貨地點為「台
    北市○○○路○段十一號」之電梯設備估價單，嗣經變造業主欄為「金山惠安大
    樓」，交貨地點為「台北市○○○路○段二十五號」，其餘內容未更動，有原估
    價單影本及經變造之估價單影本各一紙在卷為憑。
  (2)證人丙○○於原審調查時證稱：系爭估價單係由伊傳真與丁○○，但系爭估價單
    與伊傳真之估價單內業主及地點均不同，其餘丙○○之簽名、聯絡電話、永大公
    司估價稅務章均為伊所親為，與原傳真之估價單並無不同等語，被告壬○○於本
    院準備程序亦供稱：「臨時委員會那一張是傳真的，上面的業主及地點與洪先生
    合約出來的不一樣」等語，且該傳真之估價單內載：「00000000TO：許
    小姐，FR：丙○○，分機六六六」，足見該估價單係證人丙○○傳真給被告丁○○，且嗣經變造無疑。
  (3)被告丁○○於原審亦供稱：「因為金額很大，卻沒有公開招標，我與永大電機有
    客戶往來，所以有些住戶託我去詢價。並且我們隔壁友美飯店正裝潢，他們也要
    買二台電梯，所以我請友美飯店的石總經理去幫我詢價，而報價單就直接傳真到
    我公司，正本則是我第二天去永大電機拿回的。（是否為自訴人提出的自證六？
    ）是的。（有無原本？）下次開庭庭呈，業主本來是友美飯店，但為了解說方便
    ，所以直接改成金山惠安大樓管理委員會以便說明。（有無跟永大電機的人員來
    往？）我以電話詢價，第一次詢價，接洽人員是陳先生，問的價錢都是每台玖拾
    伍萬，第二次詢價，接洽人員是丙○○先生，我跟他說不需要回扣或是好處，所
    以價錢報的是九十萬元左右，這張估價單是丙○○親自簽名傳真給我的，他的簽
    名就在估價單的左上方。（有無於九十一年九月三十日開會時將估價單於提供給
    別人看？）我是提供給管理處，但是管理處如何影印，我不清楚，我也沒有將永
    大電機估價單張貼在公告欄。」、「我只是改影本，改抬頭」等語，自承「為了
    解說方便，所以直接改成金山惠安大樓管理委員會以便說明」、「改影本，改抬
    頭」等語，與前開證據相符，自足採為不利於被告丁○○之論據，至被告丁○○
    嗣翻異其詞，改稱：當時伊取得系爭估價單後即提供與金山大樓管理處人員，公
　　布系爭估價單後，因很多住戶看不懂，所以管委會才請人幫忙打字，因為管委會
　  沒有電腦，所以會到伊公司請工讀生幫忙改，改完後就自行拿走了，但那時伊並
    不在場，不知有變造情事云云，與前開供詞不符，顯見事虛，自不足取。再被告
    丁○○所供：「業主本來是友美飯店」云云，雖與卷附前開估價單所載內容不同
    ，但應係將「友星飯店」誤為「友美飯店」所致，附此敘明。
  (4)至證人辛○○於本院固證稱：「（辯護人問：你是不是曾就金山惠安大樓電梯請
    友星飯店向永大電機詢價？）對，當天丁○○不在，友星飯店的小姐與丁○○是
    好朋友，丁○○拜託我去跟友星飯店的小姐向永大電機詢價，因為友星飯店的電
    梯也要換新，當時甲○○公布惠安大樓的另一部電梯要更新，丁○○覺得之前做
    的三部電梯有比較貴，才請友星飯店一起向永大電機詢價評估。（詢價有無結果
    ？）價錢比較低，因為永大電機有傳真給友星飯店的小姐，友星飯店的小姐拿給
    我，我去飯店拿的，後來丁○○回來，我有拿給丁○○，後來丁○○又向永大電
    機詢價，永大電機的外務員丙○○又傳一份資料給丁○○。」、「（你有沒有交
    給管委會估價單？）有三份，正本二份，一份是丙○○傳給丁○○的，一份是永
    大機電傳給友星飯店的，影本一份，是丙○○傳給丁○○的，最早是拿永大機電
    傳給友星的那一份，後來拿丙○○傳給丁○○的那一份影本，影本拿到後，我們
    再去永大拿正本，先後交給管委會。應該是丙○○傳的那一份，因為後來丁○○
    又跟丙○○詢價，友星那一份應該沒有用到。丙○○傳的那一份業主到底是誰我
    不知道，但我知道他傳給丁○○。三份估價單我是放在管委會的辦公桌上，我有
    跟管理員說，但誰收的我不知道。（你只有轉遞的動作沒有看內容？）是的。（
    開會時你看到哪一份？）二、三份，那麼久是哪幾份我忘記了。」，惟關於其將
    系爭估價單交給管委會乙節，與被告丁○○於本院供稱：「我沒有變造文書，那
    時我去出差，辛○○要我幫忙詢價電梯的事情，我就告訴她，請她代為向對面的
    友美飯店詢價，後來辛○○去詢價後，由永大電梯的業務丙○○先生把詢價結果
    傳真到我公司，是由我們公司的工讀生自己把詢價結果交給管委會，交給管委會
    的哪一位我不知道，是誰變造的我不清楚。」等語有間，要屬迴護被告丁○○之
    詞，況其供稱：「丙○○傳的那一份業主到底是誰我不知道，但我知道他傳給丁○○」等語，亦無法證明被告丁○○將系爭估價單交給辛○○之前無變造情事，
    是其前開證詞自不足作為有利於被告丁○○之論據。
  (5)被告丁○○雖提出永大公司於九十一年九月二十六日製作之另紙估價單原本（編
    號Ｚ0000000號），其內業主及名稱分為友星飯店、臺北市○○○路○段
    一一號，該估價單文字無變造情事，惟證人丙○○於原審調查時證稱：自訴人取
    得之另紙估價單（編號Ｚ0000000號估價單，見原審卷第三四頁自證六之
    四，係永大公司於九十一年一月十八日製作，每台電梯單價一百十九萬元），與
    系爭估價單不同，二者之電梯規格、種類及廠牌一樣，二者之所以會有價差，係
    因各估價單所附之材質表記載之材質、內裝及施工項目有不同等語（見原審九十
    二年一月二十四日訊問筆錄），且被告壬○○於原審亦供稱：伊與丁○○、辛○○一同去永大公司詢問，永大公司洪姓男子拿出報價單，伊要將正本拿起來，該
    行取得者，與本件傳真後變造之前開估價單無涉，自不足據為有利於被告丁○○
    之認定。
  (6)永大公司於九十一年一月十八日曾出具業主為「金山惠安大樓」，交貨地點載為
    「台北市○○○路○段二十五號」，估價標的係金山大樓欲購置之廠牌、種類、
    規格之二臺電梯設備，價格計二百三十八萬元，有估價單影本（編號Ｚ0000
    000號）在卷為憑，該公司承辦人員丙○○並另於九十一年九月二十四日傳真
    業主為「友星飯店」，交貨地點載為「台北市○○○路○段十一號」，估價標的
    與金山大樓欲購置之相同廠牌、種類、規格之二臺電梯設備共僅一百八十萬元之
    估價單（編號為Ｚ0000000號），乃被告丁○○竟將業主欄變造為「金山
    惠安大樓」，交貨地點變造為「台北市○○○路○段二十五號」後（其餘內容未
    更動），該估價單之變造行為，已足使一般人對於永大公司之商譽產生疑問而足
    以生損害於永大公司，並使人產生自訴人是否涉犯不法行為之質疑，殊無因該部
    電梯日後是否有承作而生影響。被告丁○○辯稱系爭估價單係針對尚未簽約施作
    之貨用電梯而為估價，此觀該價單記載「規格是十三停，每分鐘九十公尺，十五
    人份」等語以及證人丙○○證稱：「貨用的是十三樓」自明，而該部電梯到現在
    還未做，自無生損害於他人云云，自無足取。
  (7)被告壬○○於原審固供稱：「（估價單抬頭何人改的）被告許曾經說過是他的祕
    書改的」等語（見原審九十二年九月十六日審判筆錄第一○頁），於本院供稱：
    「（丁○○有向你說是他秘書改的嗎？）沒有」等語（按前開供詞不一），惟查
    原審法院及本院未使共同被告壬○○立於證人之地位而為陳述，依司法院大法官
　　會議釋字第五八二號解釋，被告壬○○前開供詞，自不具證據能力，惟仍無礙於
　  被告丁○○前開事實之認定，附此敘明。
  (8)自訴人固另指被告等犯罪的動機都是要把自訴人主任委員跟財務委員的身分弄掉
    ，彼此有犯意聯絡及行為分擔，其中估價單是被告壬○○陪被告丁○○去取回，
    開會時被告等也都在場，後來也一起前往地檢署告背信竊盜罪，將變造的估價單
    當附件，由被告壬○○持往律師處委任律師告訴，被告丁○○並擔任告訴狀之代
    表，另被告乙○提供管委會之印章蓋在告訴狀上，足見被告丁○○與壬○○、乙○成立共犯關係，惟查被告丁○○於九十一年十月七日，以金山大樓管委會主任
　　委員名義，提出前開變造之估價單，代表金山大樓管委會向臺灣臺北地方法院檢
　  察署具狀提出告訴部分，與被告丁○○前開行使變造估價單部分，並不具連續犯
    關係，本院無從併予審酌，有如後述，是以該部分是否有共犯存在，亦無審究之
    必要。再自訴人雖指被告丁○○與壬○○、乙○就如事實欄一所示變造及行使變
    造之估價單部分，亦成立共犯關係，惟為被告壬○○、乙○所否認，且自訴人所
    指：「被告等犯罪的動機都是要把自訴人主任委員跟財務委員的身分弄掉，彼此
    有犯意聯絡及行為分擔」云云，無非係個人之揣測之詞，另被告壬○○自承陪被
    告丁○○去取回之估價單，係指被告丁○○提出永大公司於九十一年九月二十六
　　日製作之另紙估價單原本（編號Ｚ0000000號），該估價單並未經變造，
  　為兩造所不爭，自與本案無涉，自訴人執為被告壬○○知情之原因，尚無足取。
    此外，自訴人復無法提出被告壬○○、乙○參與變造及行使變造估價單之證據，
    自難徒憑空言率予採信，此部分自難認定被告丁○○與壬○○、乙○成立共犯關
    係。
  (9)本件事證明確，被告丁○○行使變造私文書之犯行堪以認定。
(三)按刑法上偽造、變造文書之主要區別，在於偽造係無制作權人不法制作，具有創
    謂，最高法院著有七十八年度臺上字第三六六三號裁判要旨可參，是被告丁○○
    委由不知情之人將系爭估價單上變更業主及地點，並未變更其本質，應屬變造而
    非偽造，故核被告丁○○所為，係犯刑法第二百十六條行使同法第二百十條之變
    造私文書罪（自訴人主張偽造容有誤會，然於原審及本院調查及審理中均針對系
    爭估價單之變更業主及地點予自訴人及被告丁○○雙方充分陳述意見並調查證據
    ，並無礙於自訴人或被告丁○○之權益）被告丁○○委由不知情之工讀生更改系
    爭估價單影本上之業主及地點，為間接正犯。被告丁○○變造系爭估價單影本後
    ，復持以行使，變造之低度行為，為行使之高度行為所吸收，不另論罪。
(四)原審因予論罪科刑，固非無見。惟查：被告丁○○係將永大公司所製作，業主原
    為「友星飯店」，交貨地點原為「台北市○○○路○段十一號」之電梯設備估價
    單傳真，變造業主欄為「金山惠安大樓」，交貨地點為「台北市○○○路○段二
    十五號」，原判決認定被告丁○○係將業主及地點均為友美飯店之估價單傳真，
    變造其業主及地點均為金山大樓，與事實不符，尚有違誤。被告丁○○上訴意旨
    ，否認犯罪，自訴人等上訴意旨，指摘原判決量刑過輕，且就被告丁○○另涉犯
    行使變造文書等部分未併予審酌，係屬不當云云，雖均無足取（被告丁○○另涉
    犯行使變造文書等部分無從併辦，詳如後述），但查原判決此部分既有上開可議
    ，要屬無可維持，應予撤銷改判。爰審酌被告丁○○係因不滿前開該大樓金山大
    樓管委會欲購置之二臺電梯設備價格偏高，一時失慮不周，致罹刑章，惡性非重
    及其犯罪之手段、目的、所生危害、生活狀況、智識程度暨犯罪後不知悔悟，態
    度不佳等一切情狀，量處有期徒刑四月，並諭知易科罰金之折算標準。
(五)被告丁○○雖曾於九十一年十月七日，以金山大樓管委會主任委員名義，代表金
    山大樓管委會向臺灣臺北地方法院檢察署具狀提出告訴，告訴意旨略以：自訴人
    等分任金山大樓管委會主任委員及財務委員之甲○○及戊○○，竟意圖為自己不
    法之利益，於經手購買電梯事宜時，涉有背信等情事，並提出前開變造之估價單
    作為證據，有臺灣臺北地方法院檢察署九十一年度他字第六三三號卷宗在卷為憑
    ，足見被告丁○○另涉有行使變造私文書及誣告犯行，惟查被告丁○○於前開時
    間以金山大樓管委會主任委員名義，代表金山大樓管委會向臺灣臺北地方法院檢
    察署具狀提出告訴，係基於金山大樓管委會九十一年九月三十日臨時委員會之決
　　議，有會議記錄影本存卷可參，衡情被告丁○○於變造前開估價單後，得否預期
  　其後能獲金山大樓管委會決議通過向臺灣臺北地方法院檢察署具狀提出告訴，非
    無足疑，再者，本案被告丁○○係為便於向大樓住戶說明管委會購置之電梯價格
    偏高，乃持前開變造之估價單交付金山大樓管委會，其後則因告訴自訴人等涉有
    背信等罪，而提出前開變造之估價單，二者動機及目的均不同，難認其多次犯罪
    行為自始均在一個預定犯罪計劃之概括犯意以內，自不能成立連續犯，本院自屬
    無從併予審理。
二、上訴駁回即公然侮辱部分：
(一)右開公然侮辱之事實，業據被告丁○○坦承不諱，核與自訴人指訴之情節相符。
(二)證人即居住金山大樓七樓之住戶楊敬慧於原審證稱：伊有參加金山大樓於九十一
    年十月十五日召開之所有權人會議，伊有聽到被告丁○○辱罵自訴人二人，辱罵
    的內容與九十一年十月十六日錄得之光碟片內容相同，內容是說戊○○為「賺錢
    查某（閩南語）」等語（見原審九十二年三月十八日訊問筆錄第三、八頁），證
    人即居住金山大樓八樓之辛○○於原審證稱：因為伊父親亦有購買金山大樓十一
    樓之房子，所以伊曾參加九十一年十月十五日及翌日所召開七、八樓及十一、十
    二樓所有權人之會議，於九十一年十月十五日開會時，伊到場時，自訴人二人、
    楊敬慧及被告丁○○都已經先到了且發生爭執，伊有看到自訴人二人及丁○○兩
    邊對罵，但對罵的內容已經不記得了，而九十一年十月十六日開會時，因為伊剛
    好與旁邊的人對話，所以並無聽清楚被告丁○○有無罵自訴人二人，但在十六日
    時，自訴人戊○○有帶Ｖ八去攝影等語（見原審九十二年三月十八日訊問筆錄第
    一五頁至第二五頁）。
(三)自訴人戊○○於九十一年十月十六日開會時所拍攝之影音光碟片，經原審當庭勘
    驗結果，該光碟片拍攝時間共八分三十八秒，為連續拍攝，地點在某一會議室，
    並拉有「金山惠安大樓管理委員會第四屆第一次區分所有權人會議」之紅色布條
    ，會議室內設有長方形會議桌，被告丁○○及壬○○坐在長方形會議桌較短的那
    一邊，會議桌較長的兩側有其餘十餘人在座，證人辛○○亦在座，而會議中自訴
    人甲○○、戊○○及被告丁○○（分別簡稱為「李」、「陳」、「許」）之對話
    如下：「．．　．許：給我出去，不要臉、不要臉。李：等司法後再講。許：我
    們合法罷免他。陳：丁○○，憑什麼罷免，你是住在十四樓的房客，你憑什麼罷
    免？許：出去，十五坪要管整棟。陳：不管我幾坪，我是這裡的所有權人。許：
    那你、那你，什麼你的房客。陳：我們十四樓是共有的，他是我們十四樓的房客
    ，沒有資格罷免。許：我是三樓的業主，怎麼樣，不要臉，那一間你買不起，出
    去。．．．李：我是表明自己的身份。許：什麼身份，下三爛，卒仔（閩南語）
    。．．．。陳：我是十樓的所有權人，不能進來開會，把我趕出去，哪有這回事
    ，我是十樓的所有權人，不能進來開會？許：十五坪要管一棟大樓。李：十五坪
    就不是人喔。許：我是不是住戶，去法院問，不要臉，兩個禮義廉恥的字，有唸
    書吧，臺灣字你有認識嗎？李：相罵你最內行。許：沒你在行，你是吃奶的，出
    去。李：吃你的乳。許：你沒資格啦！你戊○○卡大粒（閩南語），你吃他的。
    陳：我不是給人吃奶的。許：你是專門給人吃奶，嘆呷查某（閩南語），臭嘴鴨
    （閩南語）。．．．」，有原審九十二年四月二十三日勘驗筆錄在卷可參，被告
    丁○○確曾於九十一年十月十五日上午某時及翌日上午十時許所召開之所有權人
    會議中，公然出言侮辱自訴人等，已至為明灼。
(四)核被告丁○○所為，係犯刑法第三百零九條第一項之公然侮辱罪。被告丁○○於
    九十一年十月十五日及翌日開會時分別以一行為同時出言侮辱自訴人二人，為想
    像競合犯。被告丁○○前後二次公然侮辱自訴人之行為，時間緊接，犯罪手法相
    仿，觸犯構成要件相同之罪名，顯係基於概括犯意而為之，為連續犯，應依刑法
    第五十六條之規定論以一罪，並加重其刑。
(五)原審同此認定，因依刑法第五十六條、第三百零九條第一項、第五十五條、第四
    十一條第一項前段，罰金罰鍰提高標準條例第一條前段、第二條各規定，於審酌
    被告丁○○因所居住社區之公共事務與自訴人發生爭執，而以足以毀損自訴人二
    人名譽之話語公然侮辱自訴人等，犯罪手段實有可議，對於自訴人等名譽所生之
    損害非輕，且犯後亦無悔意，犯後態度不佳等一切情狀，量處拘役五十日，並諭
    知如易科罰金，以三佰元折算一日。核其認事用法，俱無違誤，量刑亦甚允洽。
    自訴人上訴意旨，指摘原審量刑過輕，為無理由，應予駁回。
(六)併辦意旨（臺灣臺北地方法院檢察署九十三年度偵字一０六九五、一一六五一號
    、九十三年度他字第二六六一號）略以：被告丁○○於九十一年十月三日晚上九
    時許，在台北市○○○路○段二十五號六樓門口大廳，公然指稱庚○○與甲○○
    串通貪污電梯，案經庚○○提出告訴，因認被告丁○○此部分亦涉犯妨害名譽罪
　  嫌云云。惟查：被告丁○○前開所犯公然侮辱罪，係因其與甲○○及戊○○就彼
    等職務是否遭罷免乙事產生爭執，乃先後於九十一年十月十五日上午某時該大樓
    七、八樓所有權人會議召開及翌日上午十時許該大樓十一、十二樓所有權人會議
    召開時，在該大樓之會議室，分以穢語辱罵甲○○及戊○○，而併案告訴人庚○○係指訴被告丁○○公然具體指摘庚○○與甲○○串通貪污電梯，涉犯誹謗罪，
    二者犯罪構成要件不一，難認係屬連續犯，本院自屬無從併為審理，應退還檢察
    官另為妥適處理。
三、被告丁○○所犯行使變造文書及公然侮辱二罪間，犯意各別，行為互殊，應予分
    論併罰。
四、自訴意旨另以：被告丁○○於九十一年九月三十日金山大樓管委會臨時委員會召
    開時散布變造之系爭估價單，並將系爭估價單張貼於大樓公布欄，誹謗自訴人甲○○及戊○○之名譽，因認被告就此部分涉犯刑法第三百十條第二項之加重誹謗
    罪及同法第二百十六條行使同法第二百十條之變造私文書罪嫌云云，惟被告丁○○堅決否認有上開犯行，辯稱：伊僅將系爭估價單交給管理處人員，並非伊所散
    布或張貼等語。經查：自訴人戊○○於原審供稱系爭估價單是有人散發給住戶，
    伊是在信箱內拿到的，不知道何人散發等語（見原審九十一年十二月十六日訊問
    筆錄第四頁），證人辛○○於原審亦證稱：伊有參加九十一年九月三十日所召開
    之臨時委員會，當時管委會有發電梯比價估價單二份，但不是丁○○發的等語（
    見本院九十二年三月十八日訊問筆錄第二四頁），且觀諸卷附臨時管委會會議記
    錄內容並無相關情形之記載，自訴人亦無法提出事證足證被告丁○○有散布及張
    貼經變造系爭估價單之行為，況系爭估價單僅記載電梯之報價，並無任何足以毀
    損自訴人名譽之文字，能否徒憑散布或張貼變造之系爭估價單，即認定構成誹謗
    罪，亦有可疑。此外，復乏其他積極證據足資證明被告丁○○涉有自訴人所指上
    開犯行，自屬不能證明被告丁○○此部分犯罪，惟因自訴人認此部分與前開論罪
    科刑之之行使變造私文書部分有連續犯及牽連犯之裁判上一罪關係，爰不另為無
    罪之諭知。
貳、無罪部分：
一、自訴意旨略以：被告丁○○、乙○及壬○○未經金山大樓主任委員甲○○及財務
    委員戊○○之同意，於九十一年十月初前往富邦銀行民生東路分行，將原戶名為
    金山大樓管委會代表人甲○○（帳號為000000000000號，下稱甲帳
    戶）內存款二百二十萬零六千五百四十六元轉入另行開立戶名為金山大樓管委會
    代表人丁○○、乙○之帳戶（帳號000000000000號，下稱乙帳戶）
    內，以強暴、脅迫之方式妨害甲○○及戊○○行使提領款項之權利；被告丁○○
    及壬○○於九十一年九月三十日（自訴意旨誤繕為九十一年十月一日）召開金山
    大樓管委會臨時委員會時，以自訴人李明義、戊○○經手購買電梯涉嫌貪污等言
    詞誹謗甲○○、戊○○，會後更散布甲○○及戊○○遭解除職務、信用破產之通
    告（見原審卷第二五頁）及臨時委員會會議記錄（見原審卷第二六頁至三○頁）
    ，足以誹謗甲○○及戊○○之名譽，且被告丁○○、乙○及賴景於召開九十一年
    十月十五日及同年月十六日區分所有權人會議時，故意不將開會通知寄發與甲○○及戊○○，被告丁○○復於上開二日開會時，以辱罵「死出去」之方式不讓甲○○及戊○○進入會場，妨害甲○○及戊○○行使權利，因認丁○○、壬○○均
    涉犯刑法第三百零四條之妨害自由罪、同法第三百十條第二項之加重誹謗罪，被
    告乙○亦涉犯刑法第三百零四條之妨害自由罪嫌等語。
二、按犯罪事實應依證據認定之，無證據不得認定犯罪事實；不能證明被告犯罪者，
    應諭知無罪之判決，刑事訴訟法第一百五十四條第二項及第三百零一條第一項分
    別定有明文。次按刑法第三百零四條第一項強制罪，係以強暴、脅迫使人行無義
    務之事或妨害他人行使權利為其要件，故強制罪需行為人以強暴、脅迫方式為之
    始足當之，而所謂強暴，係指以有形之實力不法加諸於人，所謂脅迫，則係指以
    對人身施以攻擊為內容之惡害告知。另表見自由乃憲法第十一條明揭保障之基本
    自由，為調適刑法誹謗罪對表見自由之限制所產生之對立矛盾，刑法第三百十一
    條第三款特規定對於可受公評之事，以善意發表言論而為適當之評論者，不罰，
    以作為誹謗罪之阻卻構成要件事由，而所謂以「善意」發表言論，係指非出於惡
    意而發表言論，表意人只要係針對公益有關之事提出其主觀意見或評論，而非以
    損害他人名譽為唯一之目的者，即可推定表意人係出於善意，所謂「可受公評之
    事」則係指與公眾利益有密切關係之事務，至於「適當之評論」則係指其評論不
    偏激而中肯，未逾越必要範圍之程度者而言，是凡表意人基於善意就與公益有關
    事務而可受公評之事為適當之評論時，不論其內容之真實性，亦不論其是否有害
    被評論者之名譽，均應受憲法言論自由之保障。
三、自訴人認定被告丁○○、乙○及壬○○涉犯刑法第三百零四條之強制罪及被告丁○○、壬○○涉犯加重誹謗罪嫌，無非係以臺北市政府工務局建築管理處以九十
    一年十月八日所發北市工建寓字第○九一六八五三一八○○號函檢送同意受理金
    山大樓管委會組織備查函、甲帳戶之印鑑卡、甲帳戶客戶存提記錄單、甲帳戶印
    鑑事故申請暨授權書、乙帳戶客戶存提記錄單、臺北市○○○路○段二五號三樓
    之一五號建物登記謄本、署名臨時主席壬○○於九十一年十月一日所發之通知、
    金山大樓管委會九十一年九月三十日臨時委員會會議記錄、自訴人委由律師寄發
    與永大公司之存證信函、永大公司編號Ｚ0000000號估價單、編號Ｚ00
    00000號估價單、永大公司寄發與金山大樓管委會主委甲○○之存證信函、
    臺灣省合作金庫各類存款分戶交易明細表及聯邦銀行中山分行所出具之證明書為
    其論據。惟訊據被告丁○○、乙○及壬○○均堅決否認有上開犯行，均辯稱：金
    山大樓管委會於九十一年九月三十日召開臨時委員會時，被告丁○○、壬○○並
    無誹謗情事，且會議後，有製作臨時會議記錄，決議凍結金山大樓管委會之帳戶
    ，嗣管委會提供相關會議記錄，富邦銀行始同意以金山大樓管委會代表人丁○○
    及乙○之名義另立乙帳戶，並將甲帳戶內二百二十萬零六千五百四十六元轉入新
    開之乙帳戶內。另九十一年十月十四日至同年月十六日召開所有權人會議時，係
    每二層樓之區分所有權人分組開會，並非伊等負責寄發開會通知，開會通知係由
    管委會人員放在住戶信箱內，且於九十一年十月十五日、同年月十六日上午召開
    七、八樓、十一、十二樓分組所有權人會議時，伊等均無使用強暴、脅迫之手段
    使自訴人離去等語，被告壬○○另辯稱：九十一年九月三十日臨時委員會之會議
    記錄，因為伊係專案小組之負責人，伊當然要簽名以表示負責，但並非由伊去散
    發或張貼等語。經查：
(一)自訴人自訴被告丁○○、乙○及壬○○施強暴、脅迫妨害自訴人行使擔任金山大
    樓主任委員及財務委員提領金山大樓管委會款項之部分：
    自訴人甲○○及戊○○固均不否認被告丁○○、乙○及壬○○並未以有形之實力
    不法加諸於其等，亦未以對其等人身施以攻擊為內容之惡害告知，且卷附九十一
    年九月三十日召開之金山大樓管委會臨時委員會會議結論，係議決成立由壬○○
    、己○○、吳信宗、辛○○及丁○○組成之專案小組清查歷年帳目，並請管理處
    函聯邦銀行凍結存款，有該會議記錄（見原審卷第三○頁）在卷可參，再者，前
    開甲帳戶之印鑑變更及轉匯二百二十萬元零六千五百四十六元至乙帳戶，係由金
    山大樓管委會、丁○○、乙○向該富邦銀行中山分行提出印鑑掛失兼更換新印鑑
    之申請，並提出金山大樓管委會九十一年十月一日（九一）金惠管字第○○一七
    號函及九十一年十月一日通告分別說明由丁○○、壬○○代理甲○○及戊○○執
    行職務及甲○○、戊○○職務經金山大樓臨委會決議解除職務後，由丁○○、乙○依銀行規定填具存摺類存款取款憑條及存摺類存款存入憑條後將二百二十萬元
    零六千五百四十六元由甲帳戶轉入乙帳戶內，有該分行九十一年十一月十五日所
    發（九十一）富銀中字第一九六號及九十一年十一月二十九日所發（九十一）富
    銀中字第二○七號函函附資料在卷可稽，足見被告丁○○、乙○及壬○○該部分
    行為並無施強暴、脅迫可言，實難僅憑未得自訴人同意即逕認與刑法第三百零四
    條第一項強制罪之構成要件相符。
(二)自訴人自訴被告丁○○、乙○及壬○○施強暴、脅迫妨害自訴人行使所有權人參
    與九十一年十月十五日及翌日上午所召開之所有權人會議之權利部分：
    自訴人等雖指被告丁○○、乙○及壬○○故意不發通知單通知自訴人等開會，惟
    為被告等所否認，且被告等於原審調查時均供稱：九十一年十月十四日起至同年
    月十六日之區分所有權人會議係依樓層分組開會，自訴人所主張之二會議為分屬
    七、八樓及十一、十二樓區分所有權人分組會議，而自訴人等均非屬上開樓層，
    且亦非由其等寄發通知，其等並無故意或施強暴、脅迫不讓自訴人等參加上開會
    議等語，而自訴人並未提出其他證據可資佐證，且自訴人等所指之故意不發通知
    單之方法，亦與強制罪強暴、脅迫之構成要件有間，尚難認定構成強制罪。另自
    訴人等均自承被告丁○○、乙○及壬○○於區分所有權人分組會議召開時並未施
    加有形不法實力，且亦未以對其等人身施以攻擊為內容之惡害告知等語，另證人
    楊敬慧亦證稱：開會時，丁○○並無對自訴人有肢體上面的碰觸，也無以脅迫之
    話語要自訴人離去等語（見原審九十二年三月十八日訊問筆錄第一二頁），雖證
    人楊敬慧於原審調查時證稱：被告丁○○以叫自訴人「死」出去辱罵方式叫自訴
    人等離去等語（見同上筆錄同頁），且原審勘驗九十一年十月十六日會議召開時
    所拍攝之光碟片，其內亦有被告丁○○對自訴人稱「你給我死出去」等語（見原
    審九十二年四月二十三日勘驗筆錄第三頁），惟被告丁○○所使用之上開表達方
    式，僅為言語使用上之不加修飾而欠妥當，尚難認已達強制罪所定強暴、脅迫之
    程度，自難認定被告等有實施強暴、脅迫而妨害自訴人等行使權利之犯行。
(三)自訴人自訴被告丁○○、壬○○於九十一年九月三十日金山大樓管委會臨時委員
    會開會時誹謗及事後散發通告（見原審卷第二五頁）、於金山大樓管委會臨時委
    員會會議紀錄（見原審卷第二六頁至三○頁）加重誹謗自訴人名譽部分：
  (1)被告壬○○固不否認卷附通告（見原審卷第二五頁）係其所簽署，惟該通告內容
    ，僅記載甲○○及戊○○自九十一年十月一日起經金山大樓臨委會決議解除職務
    ，並自同日起辦理移交，而甲○○及戊○○所涉民刑責任，已依法訴究中等語，
    而金山大樓管委會（法定代理人為丁○○）亦確於九十一年十月八日具狀向臺灣
    臺北地方法院檢察署就自訴人二人涉犯刑事責任行為提出告訴，有該告訴狀在卷
    可參（見原審卷第一○九頁至一一二頁），是該通告之內容既僅說明自訴人擔任
    金山大樓主任委員及財務委員職務現況及將依法主張權利等情，難認有誹謗自訴
    人等名譽之可言。至於金山大樓管委會九十一年九月三十日臨時委員會會議記錄
    部分，自訴人戊○○自陳其當時不在，不知道是何人張貼或散發等語（見原審九
    十一年十二月十六日訊問筆錄第三頁），自訴人甲○○亦自陳：丁○○雖未在會
    議記錄上簽名，但丁○○有參加臨時委員會之開會，何人去張貼或散發，伊沒有
    看到，不知道是何人所為等語（見同上訊問筆錄第四頁），是縱雖如自訴人主張
    係由被告壬○○將會議記錄交付與自訴人甲○○等情，然尚乏證據可資證明被告
    丁○○、壬○○曾將金山大樓管委會九十一年九月三十日臨時委員會會議記錄散
    發與不特定人或張貼於公告欄之行為。
  (2)證人丙○○於原審調查時證稱：當時係丁○○以電話向伊詢價，伊遂以公司規定
    之價格報價，並傳真系爭估價單與丁○○，由丁○○及自訴人取得之二估價單（
    丁○○取得其中一份即為系爭估價單，自訴人所取得則為編號Ｚ0000000
    號估價單，見原審卷第三四頁，為自證六之四），其內之電梯規格、種類及廠牌
    一樣，二者價格之所以會有價差，係因各估價單所附之材質表記載之材質、內裝
    及施工項目有不同等語（見原審九十二年一月二十四日訊問筆錄），並提出自訴
    人及被告丁○○詢價估價單所附材質表各一張（系爭估價單之材質表見原審卷第
    一九八頁，另自訴人詢價估價單之材質表見原審卷第二一五頁）在卷可稽，參以
    上開被告丁○○及自訴人詢價之二估價單及二材質表所記載內容，單從二估價單
    上之記載，可知電梯設備之數量、品牌及規格均大致相同，但價差高達五十八萬
    元（一為二百三十八萬元，一為一百八十萬元），衡情一般人自當產生質疑，是
    以被告丁○○、壬○○經相關查證取得相同規格、種類及廠牌電梯較低估價之估
    價單後，於九十一年九月三十日臨時委員會議中，就關係所居住社區大樓高達上
    百萬元公共設備電梯購置之公益事務提出自訴人可能涉及貪污、信用破產等質疑
    ，揆諸前開規定及說明，應係出於善意而對可受公評之事而為適當之言論。
四、綜上所論，自訴人自訴被告丁○○、乙○及壬○○施強暴、脅迫妨害自訴人行使
    擔任金山大樓主任委員及財務委員提領金山大樓管委匯款項之權利、區分所有權
    人會議及被告丁○○、壬○○於臨時委員會誹謗自訴人名譽及事後散發通告、金
    山大樓管委會臨時委員會會議記錄以加重誹謗之部分，均無法證明被告丁○○、
    乙○及壬○○有何犯行，且亦查無其他證據足資證明被告等有自訴人所指之前開
    犯行，自應就上開部分諭知被告丁○○、乙○及壬○○無罪之判決。
五、自訴人戊○○於原審雖聲請傳喚富邦銀行及聯邦銀行經理，並函請臺北市國稅局
    查查明永大公司於八十九年、九十一年出售電梯與金山大樓款項之申報明細項目
    ，惟二者與本案認定事實及適用法律均無關連性，均無調查之必要，附此敘明。
六、原審就此部分因予諭知被告等無罪之判決，經核並無違誤。自訴人上訴意旨，仍
    執陳詞，指摘原判決此部分不當，為無理由，應予駁回。
七、自訴人雖另指被告壬○○、乙○與被告丁○○就前開事實欄一及理由欄壹、一（
    五）行使變造私文書部分，有共同之犯意聯絡及行為分擔，應構成犯罪，惟查被
    告壬○○、乙○及壬○○所涉行使變造私文書部分，未經原審判決，本院自屬無
    從加以審理，附此敘明。
據上論斷，應依刑事訴訟法第三百六十九條第一項前段、第三百六十四條、第二百九
十九條第一項前段、第三百六十八條，刑法第二條第一項前段、第二百十六條、第二
十二條一項、第五十五條、第四十一條第一項，罰金罰鍰提高標準條例第一條前段、
第二條，判決如主文。
據上論斷，應依刑事訴訟法第三百六十八條，判決如主文。
中　　　華　　　民　　　國　　九十三　　年　　 十二 　　月　　　八　　　日
                              臺灣高等法院刑事第六庭
                                  審判長法  官  高  明  哲
                                        法  官  王　麗　莉
                                        法  官  洪　英　花
右正本證明與原本無異。
行使變造文書部分如不服本判決，應於收受送達後十日內向本院提出上訴書狀，其未
敘述上訴之理由者並得於提起上訴後十日內向本院補提理由書（均須按他造當事人之
人數附繕本）。
其他部分不得上訴。
                                        書記官  李  垂  福
中　　　華　　　民　　　國　　九十三　　年　　 十二 　　月　　　九　　　日
附錄本案論罪科刑法條全文：
刑法第二百十六條
行使第二百十條至第二百十五條之文書者，依偽造、變造文書或登載不實事項或使登
載不實事項之規定處斷。
刑法第二百十條
偽造、變造私文書，足以生損害於公眾或他人者，處五年以下有期徒刑。
刑法第三百零九條第一項
公然侮辱人者，處拘役或三百元以下罰金。
